【裁判字號】    89,訴,2366
【裁判日期】    900816
【裁判案由】    商標異議
【裁判全文】
臺北高等行政法院判決                            八十九年度訴字第二三六六號
                              .
    原      告  理德食品有限公司
    代  表  人  甲○○董事）.
    被      告  經濟部智慧財產局
    代  表  人  陳明邦（局長）
    訴訟代理人  丙○○
    參  加  人  鑫泉實業股份有限公司
    代  表  人  乙○○董事長.
右當事人間因商標異議事件，原告不服經濟部中華民國八十九年九月二十七日經（八
九）訴字第八九○八八六三○號訴願決定，提起行政訴訟，並經本院於九十年六月二
十一日裁定命參加人獨立參加被告之訴訟。本院判決如左：
    主  文
原告之訴駁回。
訴訟費用由原告負擔。
    事  實
一、事實概要：緣參加人鑫泉實業股份有限公司前於民國（下同）八十六年十二月三
    十一日以「鈣優」商標，指定使用於商標法施行細則第四十九條所定商品及服務
    分類表第三十二類之汽水、果汁汽水、碳酸水、蘇打水、礦泉水等商品，向被告
    前身中央標準局申請註冊，經核准列為審定第八六八八三二號商標。嗣原告以該
    審定商標有商標法第三十七條第十款規定之適用，對之提出異議，經被告審查，
    認系爭商標不符合商標法第三十七條第十款所定商標註冊之消極要件，於八十九
    年七月二十四日以中台異字第八八七三六二號商標異議審定書為異議不成立之處
    分。原告不服，提起訴願遭駁回，猶未甘服，遂向本院提起行政訴訟。
二、兩造聲明：
  (一)原告聲明求為判決：訴願決定及原處分均撤銷（原告未於言詞辯論期日到場，依
    其起訴狀所載之聲明及陳述）。
  (二)被告聲明求為判決：駁回原告之訴。訴訟費用由原告負擔。
三、兩造之爭點：系爭商標圖樣之文字是否為其所指定使用商品品質之直接說明，而
    該當系爭商標審定時商標法第三十七條第十款之規定？
甲、原告主張之理由：
  (一)按「凡商標圖樣之文字、圖形、記號、顏色組合或其聯合式，係表示申請註冊商
    標所使用商品之形狀、品質、功用、通用名稱或其他說明者。」不得申請註冊，
    為系爭商標審定時商標法第三十七條第十款前段之規定，而該條款之適用，乃係
    指以直接而明顯的文字表示指定商品之說明，依一般社會的通念，該商標之使用
    ，若其上文字、圖形或其聯合式與商品本身的形狀、品質、功能有密切的關連，
    或是其內容足以使一般消費者對其產生聯想到商品功能者，則該商標即不具備顯
    著性之要件。
  (二)被告所為駁回之理由，乃在系爭商標名稱之「鈣優」，並無直接而明顯的表示，
    而僅係隱含譬喻或自我標榜者，並非屬商品說明所界定之範疇，不符商標法第三
    十七條第十款所定商標註冊之消極要件，原告就此一觀點仍無法認同，茲述分
    辯如后：系爭商標之圖樣係由「鈣優」所構成，其中之「鈣」，係屬於人體必要
    的營養成分，而「優」則係為優良、充足之意，故依系爭商標「鈣優」之字面意
    義，顯然已經明白的表示其指定產品所含有鈣的成分非常充足（或是優良），同
    時，參加人又單純是一生產包裝飲用水銷售之專業公司，且原告在提起異議時所
    檢附參加人之包裝標籤其商品即標榜係為鈣離子水，則配合以其商標名稱為「鈣
    優」之情形下，自然會引起一般消費者直接的聯想到該「鈣優」品牌即係在表示
    其銷售的產品內含有充足（或優良）的鈣成分，而為一直接而明顯之商品品質說
    明，已構成首揭法條適用之情事，再者「鈣優」中之「鈣」的台語係為「最」之
    意義，是在異時異地連貫呼唱之際，「鈣優」會誤導人有「最好」之意，而亦為
    一品質的說明，是系爭商標之圖樣名稱「鈣優」為直接的說明產品的品質，已有
    違反首揭法條規定之情事。
  (三)綜上所述，在參加人產銷商品單純為鈣離子水，配合以系爭商標之圖樣「鈣優」
    ，而有令一般消費者聯想到商品之標示，此已構成直接品質說明之要件，而有首
    揭法條之適用，爰請判決如訴之聲明。
乙、被告主張之理由：
  (一)按凡商標圖樣上之文字、圖形、記號、顏色組合或其聯合式，係表示申請註冊商
    標所使用商品之形狀、品質、功用，通用名稱或其他說明者，不得申請註冊，為
    本件商標異議審定時商標法第三十七條第十款所明定。所謂「商品之說明」，其
    表示須直接而明顯，若非直接明顯而僅係隱含譬喻或自我標榜者，不屬之。所謂
    「通用名稱」係指一般製造、經銷該項商品者所共同使用，或同業間就類似之商
    品已有反覆使用之事實，在意識上已失其特別顯著性之名稱而言。查系爭審定第
    八六八八三二號「鈣優」商標圖樣中文「鈣優」，或亦可讀為「優鈣」，縱隱含
    鈣質優良或自我標榜最好等意，尚非直接表示所指定使用鈣離子水、礦泉水、蒸
    餾水、運動飲料、可樂、沙士、果汁等商品之說明，雖原告於原處分階段檢送參
    加人之電解還原水商品上，營養分析含「鈣」，惟查於同一或類似商品中，以「
    鈣×」作為商標圖樣申准註冊者，所在多有，此有被告商標圖樣名稱資料表及商
    標註冊簿影本附卷可稽。且「鈣」存在於各種物質中，依一般社會通念，並不致
    使人直接聯想到鈣離子水、礦泉水、蒸餾水、運動飲料、可樂、沙士、果汁等商
    品，自非直接表示該等商品本身之名稱、形狀、品質或功用。此外原告並未檢送
    其他相關業者間已有反覆使用之事實而為一般製造、經銷該項商品者所共同使用
    之證據資料以實其說，自無前揭法條規定之適用。
  (二)綜上論述，被告所為原處分，洵無違誤，敬請駁回原告之訴。
丙、本院裁定命參加人參加訴訟，參加人收受命參加之裁定及期日通知書，但並未提
    出書狀亦未於辯論期日到場。
    理  由
甲、程序方面：本件原告受合法通知無正當理由而未於言詞辯論期日到場，核無民事
    訴訟法第三百八十六條各款所列情形，爰依行政訴訟法第二百十八條準用民事訴
    訟法第三百八十五條、第三百八十六條之規定，由被告聲請而為一造辯論判決。
乙、實體方面：
一、按凡商標圖樣上之文字、圖形、記號、顏色組合或其聯合式，係表示申請註冊商
    標所使用商品之形狀、品質、功用、通用名稱或其他說明者，不得申請註冊，為
    系爭商標異議審定時商標法第三十七條第十款所明定。商標圖樣之文字、圖形、
    記號、顏色組合或其聯合式，依社會一般通念，如為商品本身之說明或與商品本
    身之說明有密切關聯者，即有該款不得申請註冊之適用（改制前行政法院八十四
    年判字第一四四二號判決意旨參照）。惟所謂「商品之說明」，其表示須直接而
    明顯，若非直接明顯而僅係隱含譬喻或自我標榜者，不屬之。所謂「通用名稱」
    則係指一般製造、經銷該項商品者所共同使用，或同業間就類似之商品已有反覆
    使用之事實，在意識上已失其識別性之名稱而言。
二、本件原告訴稱：系爭商標之圖樣係由單純的橫書中文「鈣優」所構成，其中「鈣
    」字係為人體所必須吸收的一種營養成分，而「優」字則是表示優良、充足的意
    思，在橫書讀法未臻一致之前，系爭商標亦可讀為「優鈣」，顯已直接說明其所
    表彰商品之成分含有優良或充足的鈣；且參加人為包裝飲用水之公司，在其銷售
    飲用水之標籤上亦明白標示其成分中含有鈣離子，容易引起一般消費大眾對其商
    品品質之聯想同時，「鈣」之台語讀音有「最」的意思，與「優」字相連，即有
    「最優良、最好」之意思，即為商品品質之標榜，系爭商標應有異議審定時商標
    法第三十七條第十款規定之適用云云。
三、本院查系爭商標圖樣上之橫書中文「鈣優」，或亦可讀為「優鈣」，雖隱含鈣質
    優良或自我標榜最好等意，但並非直接表示所指定使用鈣離子水、礦泉水、蒸餾
    水、運動飲料、可樂、沙土、果汁等商品之說明；又原告所檢送參加人之電解還
    原水商品包裝上，雖其「營養分析」欄標示含「鈣」，惟查於同一或類似商品中
    ，以「鈣Ｘ」作為商標圖樣申准註冊者，所在多有，此有被告商標圖樣名稱資料
    表及商標註冊簿影本附原處分卷可稽。且「鈣」存在於各種物質中，依一般社會
    通念，並不致使人直接聯想到鈣離子水、礦泉水、蒸餾水、運動飲料、可樂、沙
    士、果汁等商品，自非直接表示該等商品本身之名稱、形狀、功用或品質。此外
    ，原告並未就系爭商標名稱，提出相關業者間已有反覆使用，或為一般製造、經
    銷該項商品者所共同使用之證據資料，亦難認其係通用名稱，自無首揭法條規定
    之適用。被告因而為異議不成立之審定，認事用法並無不合，訴願決定予以維持
    ，亦無違誤，原告起訴意旨，仍執陳詞及個人主觀之見解，請求撤銷訴願決定及
    原處分，為無理由，應予駁回。
據上論結，本件原告之訴為無理由，爰依行政訴訟法第二百十八條、民事訴訟法第三
百八十五第一項前段、行政訴訟法第九十八條第三項前段，判決如主文。
中      華      民      國     九十     年      八      月     十六     日
                    臺 北 高 等 行 政 法 院  第 五 庭
                                    審 判 長 法    官  姜 素 娥
                                             法    官  帥 嘉 寶
                                             法    官  林 文 舟
右為正本係照原本作成。
如不服本判決，應於送達後二十日內，向本院提出上訴狀並表明上訴理由，如於本判
決宣示後送達前提起上訴者，應於判決送達後二十日內補提上訴理由書（須按他造人
數附繕本）。
中      華      民      國     九十     年      八      月     二十     日
                                             書 記 官  林 孟 宗


司法院資訊處製作；財團法人民間司法改革基金會備份。
